【裁判字號】    98,重再,6
【裁判日期】    980525
【裁判案由】    債務人異議之訴
【裁判全文】
臺灣高等法院民事判決                   98年度重再字第6號
再審原告    甲○○○
訴訟代理人  張瑞釗律師
再審被告    乙○○
                        0樓之.
上列當事人間債務人異議之訴事件，再審原告對於中華民國97年
8月26日本院97年度上更(三)字第7號及97年12月18日最高法院97年
度台上字第2629號確定判決，提起再審之訴，本院不經言詞辯論
，判決如下：
    主  文
再審之訴駁回。
再審訴訟費用由再審原告負擔。
    事實及理由
一、再審原告起訴主張：伊於民國（下同）83年8月1日及10月11
    日，將所有坐落新竹縣湖口鄉○○段191、202、203地號及
    力行段480地號土地（下稱系爭抵押物）及訴外人即其子丁
    ○○、黃廷可暨女黃玉華所有之他筆土地，分別設定擔保金
    額新臺幣（下同）1,200萬元（第二順位）、2,400萬元（第
    三順位）之抵押權登記予訴外人丙○○，嗣丙○○並未依約
    將該借貸款項交付伊，丁○○又背著伊簽發票據予丙○○，
    直至85、86年間，丙○○向法院聲請強制執行黃玉華之土地
    ，始悉上情，伊因夫戊○○仍需資金，乃同意丙○○將上開
    抵押權（下稱系爭抵押權）讓與再審被告，並於87年11月6
    日辦妥抵押權讓與登記，該抵押債權實際為不存在。詎再審
    被告竟執拍賣抵押物之確定裁定，向臺灣新竹地方法院（下
    稱新竹地院）聲請以88年度執字第3364號（下稱第3364號執
    行事件）強制執行該抵押物，其中480地號土地，因徵收而
    分割為480、480-1、480-2等地號，480-1地號部分為新竹縣
    政府徵收，再審被告並於執行程序收取該府應給伊之補償款
    22,590,958元完訖。嗣又以同一執行名義向新竹地院聲請以
    90年度執字第1585號（下稱第1585號執行事件）強制執行其
    餘抵押物，該480-2地號土地復經新竹縣政府徵收，且將再
    審被告所可得之補償款8,078,382元向新竹地院支付轉給，
    另上開191、202、203地號土地亦經新竹地院拍定，再審被
    告可分配2,706,368元，伊已聲請假扣押上開二筆款項。另
    就480地號土地尚未拍定，第1585號執行事件之強制執行程
    序自未終結，再審被告就上述已領得或支付轉給及拍定之分
    配額，均屬不當得利，伊並得以情事變更為由請求其返還等
    情，爰依債務人異議之訴、不當得利之法律關係，求為：
    (一)第1585號執行事件關於191、202、203、480、480-2地號
    土地之強制執行程序應予撤銷，(二)確認兩造間就上開191、
    202、203、480地號土地於87年11月6日各登記權利價值
    1,200萬元及2,400萬元抵押權所擔保之債權不存在，(三)命再
    審被告塗銷480地號土地（面積501.78平方公尺）之抵押權
    登記，並給付22,590,9 58元暨自89年5月16日起加計法定遲
    延利息之判決。
二、上開請求，經新竹地院於89年10月23日以89年度重訴字第23
    號判決駁回再審原告之訴。嗣再審原告對該判決不服，提起
    上訴，並為訴之變更及追加，經最高法院第三次發回更審，
    本院於97年8月26日以96年度上更(三)字第7號判決，維持第一
    審所為再審原告敗訴之判決，駁回其上訴，並駁回再審原告
    變更及追加之訴。嗣再審原告復提起第三審上訴，經最高法
    院於97年12月18日以97年度台上字第2629號判決駁回其上訴
    而告確定。茲再審原告對最高法院97年度台上字第2629號及
    本院96年度上更(三)字第7號確定判決提起再審之訴，主張：
    (一)本件借款人僅為丁○○一人，並無包括伊及黃玉華，債權
      人也僅為丙○○，非再審被告，是伊自得使用丁○○、丙
      ○○及再審被告之指證作為本件借款人僅為丁○○一人之
      證明，債權人為丙○○、非再審被告之證物。是再審被告
      所出具證明書上所載顯與事實不符，足證該證明書顯係偽
      造，丙○○及再審被告均未給付借款與伊。是原確定判決
      有民事訴訟法第496條第1項第9款「為判決基礎之證物係
      偽造或變造者」之再審情事。
    (二)又系爭抵押物之土地登記簿謄本、抵押權設定契約書及他
      項權利證明書，均已載明為一般抵押物，足見本件抵押權
      為一般抵押權，並非最高限額抵押權。丁○○陸續票貼之
      借款，均非在本件抵押權設定當時之專就「現存特定之債
      權」為擔保，而係在抵押權存續期間外所簽發，足見丁○
      ○貼現之支票自為抵押權效力所不及。至伊所提供系爭不
      動產為丙○○所設定之抵押權，則未經丙○○交付借款。
      設定抵押權之抵押權設定契約書、他項權利證明書及土地
      登記簿謄本，均可作為系爭借款是否為抵押權效力所及之
      證物，丁○○貼現之支票，亦得作為其無向再審被告借款
      之證物，是上開證物如經斟酌應可受較有利於伊之裁判。
      是原確定判決有同法第496條第1項第13款之再審情事。爰
      依同法第496條第1項第9款、第13款之規定，提起本件再
      審之訴，求予：(一)廢棄原確定判決。(二)第1585號執行事件
      關於191、202、203、480、480-2地號土地之強制執行程
      序應予撤銷。(三)確認兩造間就上開191、202、203、480地
      號土地於87年收件，收件字號為新登字第034280號，登記
      日期為87年11月6日所設定1,200萬元及於87年收件，收件
      字號為新登字第034270號，登記日期為87年11月6日所設
      定為2,400萬元抵押權所擔保之債權不存在。(四)再審被告
      應塗銷480地號土地（面積501.78平方公尺）之抵押權登
      記。(五)再審被告應給付再審原告22,590,958元暨自89年5
      月16日起至清償日止，按年息5計算之利息。
三、本件未經言詞辯論，故無再審被告之陳述可供記載。
四、按民事訴訟法第496條第1項第9款所謂「為判決基礎之證物
    係偽造或變造者」，依同條第2項之規定，須其情形，經宣
    告有罪判決或處罰鍰之裁定已確定，或因證據不足以外之理
    由，而不能為有罪之確定判決或罰鍰之確定裁定者為限，始
    得提起再審之訴。而同法第496條第1項第13款所謂「當事人
    發見未經斟酌之證物」，係指前訴訟程序事實審言詞辯論終
    結前已存在之證物，因當事人不知有此，致未經斟酌，現始
    知之者而言。至所謂「可受較有利益之裁判」，係指從證物
    本身作形式上觀察，足認再審原告可受較有利益之裁判者而
    言。又再審之訴顯無再審理由者，得不經言詞辯論，以判決
    駁回之。同法第502條第2項亦有明文。經查：
    (一)再審原告固主張系爭借款人僅為丁○○一人，並無包括再
      審原告及黃玉華，債權人也僅為丙○○，非再審被告，是
      伊自得使用丁○○、丙○○及再審被告之指證作為本件借
      款人僅為丁○○一人之證明，債權人為丙○○、非再審被
      告之證物。是再審被告所出具證明書上所載顯與事實不符
      ，足證該證明書顯係偽造，是原確定判決有民事訴訟法第
      496條第1項第9款之再審事由等語。然原確定判決以再審
      原告於系爭抵押權設定時，曾分別與丁○○共同簽發面額
      1,200萬元、2,400萬元之本票予丙○○，另再審被告受讓
      系爭抵押權時，再審原告、丁○○、黃玉華共同出具證明
      書（再審原告誤為同意書）予再審被告，載明「茲證明本
      人於八十三年向乙○○先生所借貸之金錢（丁○○及甲○
      ○○計三千六百萬元）係因鍾先生委託丙○○代為處理，
      故以丙○○作為本件借貸契約之名義人及抵押權人。惟全
      部貸款確實係由鍾先生直接撥款予本人，鍾先生本件借貸
      之真正債權人及抵押權人，特此證明」，丁○○並證稱該
      證明書上其簽名為真正，再審原告亦自認有授權丁○○簽
      署其事，因而認證明書為真正。再審原告雖主張證明書為
      偽造等語，然並未任何人因偽造上開證明書，經法院宣告
      有罪判決或處罰鍰之裁定確定，或因證據不足以外之理由
      ，而不能為有罪之確定判決或罰鍰之確定裁定，尚與民事
      訴訟法第496條第1項第9款之再審事由有間。
    (二)再審原告主張系爭借款應為抵押權效力所不及，再審原告
      應得使用據以設定系爭抵押權之抵押權設定契約書、設定
      抵押權後之他項權利證明書及土地登記簿謄本作為系爭借
      款究否為抵押權效力所及之證物，亦得使用系爭貼現之支
      票作為其無向再審被告借款之證物，丁○○票貼之支票如
      經斟酌，應可受較有利於再審原告之裁判，是原確定判決
      有民事訴訟法第496條第1項第13款之再審事由等語。然原
      確定判決以丁○○以173張客票貼現方式，向丙○○借款
      ，丙○○（或幕後金主即再審被告）交付現金時或匯款予
      丁○○時，借款債權即發生，苟日後客票兌現，舊債務因
      新債清償而消滅，如客票未兌現，舊債務仍存在，是支票
      上之發票日非借款債權發生之時日，系爭抵押權所擔保之
      3,600萬元債權，於再審被告之前手丙○○設定時即存在
      ，再審被告自丙○○處受讓系爭抵押債權及抵押權，因而
      認聲請拍賣抵押物並無不合。再審原告所述之票貼支票、
      土地登記謄本、抵押權設定契約書、他項證明書，均於兩
      造於原確定判決審理時提出，並經法院斟酌，並無當事人
      不知有此證物，致未經斟酌，現始知之者而言，與民事訴
      訟第496條第1項第13款之再審事由有間。
五、綜上，原確定判決並無再審原告所主張民事訴訟法第496 條
    第1項第9款、第13款之再審事由，從而，再審原告提起本件
    再審之訴，顯無理由，爰不經言詞辯論，逕以判決駁回之。
六、據上論結，本件再審之訴為無理由，依民事訴訟法第502條
    第2項、第78條，判決如主文。
中    華    民    國    98    年    5     月    25    日
                    民事第三庭
                        審判長法  官 林敬修
                              法  官 張靜女
                              法  官 吳青蓉
正本係照原本作成。
如不服本判決，應於收受送達後20日內向本院提出上訴書狀，其
未表明上訴理由者，應於提出上訴後20日內向本院補提理由書狀
（均須按他造當事人之人數附繕本）上訴時應提出委任律師或具
有律師資格之人之委任狀；委任有律師資格者，另應附具律師資
格證書及釋明委任人與受任人有民事訴訟法第466條之1第1項但
書或第2項（詳附註）所定關係之釋明文書影本。
中    華    民    國    98    年    5     月    26    日
                              書記官 吳碧玲
附註：
民事訴訟法第466條之1（第1項、第2項）：
對於第二審判決上訴，上訴人應委任律師為訴訟代理人。但上訴
人或其他法定代理人具有律師資格者，不在此限。
上訴人之配偶、三親等內之血親、二親等內之姻親，或上訴人為
法人、中央或地方機關時，其所屬專任人員具有律師資格並經法
院認為適當者，亦得為第三審訴訟代理人。


司法院資訊處製作；財團法人民間司法改革基金會備份。
